【裁判字號】    94,保險,4
【裁判日期】    950301
【裁判案由】    給付保險金
【裁判全文】
臺灣花蓮地方法院民事判決               94年度保險字第4號
    原      告  乙○○
                            巷.
    被      告  中央產物保險股份有限公司
    法定代理人  甲○○
    訴訟代理人  丙○○
上列當事人間請求給付保險金事件，本院於民國95年2月17日言
詞辯論終結，判決如下：
    主    文
被告應給付原告新台幣貳佰萬元及自民國九十四年五月十二日起
至清償日止，按年息百分之十計算之利息。
訴訟費用由被告負擔。
    事實及理由
甲、程序方面：按訴狀送達後，原告不得將原訴變更或追加他訴
    ，但擴張或減縮應受判決事項之聲明者，不在此限，民事訴
    訟法第255條第1項第3款定有明文。原告起訴時訴之聲明為
    「被告應給付原告新台幣（下同）2百萬元整」，嗣於民國
    95年2月17日言詞辯論時，表示除仍請求上開金額外，並追
    加請求該金額自支付命令聲請狀繕本送達翌日起（即94年5
    月12日）至清償日止，按年息百分之十計算之利息，為擴張
    應受判決事項之聲明，依上開規定，應予准許。
乙、實體方面：
一、原告主張：
  (一)原告為要保人及保險受益人，於92年10月29日，以原告之胞
    弟黃進榮為被保險人，向被告投保2百萬元之意外險，保險
    期間自92年10月30日起至93年10月29日止（下稱系爭保險契
    約）。嗣黃進榮於93年9月15日下午，被發現陳屍自宅浴室
    中，經警方檢視事故現場及檢察官解剖驗屍後，確認死因為
    「因頸部卡在活動馬桶之鐵桿上意外窒息死亡」，詎原告向
    被告請求理賠，被告以不符合意外之定義為由，拒絕給付保
    險金，因此依保險契約請求被告給付2百萬元保險金，並依
    保險契約第18條約定，請求自支付命令聲請狀繕本送達被告
    翌日起至清償日止，按約定利率年息百分之十計算之利息。
  (二)並聲明：如主文所示。
二、被告則以：
  (一)依被告「中央個人傷害保險暨傷害醫療保險給付附加條款」
    第5條約定，「被保險人於本契約有效期間內，因遭受意外
    傷害事故，致其身體蒙受傷害而致殘廢或死亡時，依照本契
    約的約定，給付保險金。前項所稱意外傷害事故，係指非由
    疾病引起之外來突發事故」。而所謂「外來突發事故」，乃
    在限定傷害之原因出自外來，而非內在，其目的在排出因內
    發性疾病所致之結果，故保險契約中意外傷害身故保險金之
    給付，必須符合上開約定之文義。本件相驗屍體證明書，僅
    係為確認黃進榮身故並無偵查犯罪之虞之行政相驗，該相驗
    屍體證明書死亡種類雖勾選「意外」，但與系爭保險契約所
    定義的「意外」不同，又依台灣高等法院91年保險上字第60
    號判決理由所載「法醫學上之意外或不能預料的急性死亡之
    英文為unexpected sudden death，與保險學上之意外為acc
    ident自不相同，前者中文應譯為「不能預期之忽然死亡」
    ，包含疾病暴斃死亡在內，非僅指外力致死之意外，與保險
    法上意外專指外來突發之災害而言，兩者所指範圍不同，易
    言之，法醫學上意外的範圍較保險法上意外為寬廣」等語，
    顯見相驗屍體證明書之死亡方式雖勾選為意外，但與保險定
    義上之意外尚難為同一之解釋。且相驗屍體證明書載明黃進
    榮之死，係因其內發之癲癇發作，而倒地窒息死亡，並非因
    外來突發之外力所造成，故黃進榮死亡之結果，並不符合系
    爭保險契約所定義之意外。
  (二)又黃進榮於89年11月2日發生車禍，造成頭部外傷，出院後
    至92年11月24日首次因癲癇發作而跌倒，先至鳳林榮民醫院
    初步處理，再轉至行政院衛生署花蓮醫院住院治療，同年12
    月3日及12月17日再因癲癇發作，至慈濟醫院神經內科門診
    治療，93年3月17日又因癲癇發作，先至鳳林榮民醫院住院
    ，隔日再轉花蓮醫院住院治療，由其三次就醫紀錄觀之，黃
    進榮從92年11月24日起，就因為癲癇發作跌倒就醫，其於93
    年9月15日之死亡結果，係因癲癇症狀發作，而倒地窒息死
    亡應屬確定，其死亡係疾病發作的結果。
  (三)並聲明：原告之訴駁回。
三、原告主張兩造間有系爭保險契約存在，且被保險人黃進榮於
    保險存續期間內死亡，經檢察官督同法醫師相驗結果，判定
    為意外死亡之事實，為被告所不爭執，並據原告提出中央團
    體傷害保險單及台灣花蓮地方法院檢察署相驗屍體證明書可
    證，應堪信為真實。兩造同意限縮爭點為：黃進榮於93年9
    月15日死亡之結果，是否因癲癇疾病導致？或係「非由疾病
    引起之外來突發事故」所致？並表示除上開爭點外，對於對
    造其他之事實主張及證據之形式真實均不爭執（見94年10月
    28日言詞辯論筆錄）。
四、經查：
  (一)被保險人黃進榮之鄰居於93年9月15日下午4時許，發現黃進
    榮住所的水龍頭及電視從早上至下午皆打開未關，察覺有異
    ，而通知房東吳崇光（黃進榮之表弟），由吳崇光通知原告
    （黃進榮之胞姊）後，打119請消防隊救護車前往花蓮縣鳳
    林鎮○○街47號救護，並於同日下午6點15分左右，在浴室
    內發現，黃進榮臉部朝下趴著，頸部卡在殘障行動輔助椅橫
    桿上，無外傷；嗣經檢察官督同法醫師解剖結果認為：死者
    黃進榮頸部靠壓在殘障椅鋼條上，其壓痕雖不深，但擴張至
    左右頸外側，應屬不由己情況，如藥物作用或抽筋發作而倒
    下，往下，頸部意外靠壓在橫鋼條上，頭面頸及肩胸之重量
    足夠壓住呼吸道而窒息死亡，認死因為窒息死亡，死亡方式
    為意外，並加註：倒下頸部靠壓在橫桿上，是碰巧，是意外
    等語，經本院依職權調閱台灣花蓮地方法院檢察署93年相字
    第308號卷核閱花蓮縣警察局鳳林分局處理相驗案件初步調
    查報告暨報驗書、現場照片、93年9月22日法醫師解剖紀錄
    等無訛，是原告主張被保險人黃進榮係因倒地時頸部靠壓在
    橫鋼條上，致窒息死亡，屬於意外乙節，堪信為真實，本院
    認原告就被保險人係意外死亡乙節，已盡舉證責任。至被告
    主張被保險人死亡係因癲癇疾病引起，因保險契約約定之「
    意外」，係被告為限縮理賠範圍，而以定型化契約條款之方
    式，與原告約定之特別定義，較法醫學所定義之「意外」狹
    窄，此時若仍令原告負舉證責任，依其情形顯失公平，本院
    認為應依民事訴訟法第277條但書之規定，轉換舉證責任之
    分配，而由被告舉證證明之。
  (二)本院依被告聲請，將黃進榮之行政院衛生署花蓮醫院、行政
    院國軍退除役官兵輔導委員會鳳林榮民醫院、財團法人佛教
    慈濟綜合醫院（下稱慈濟醫院）病歷，送請慈濟醫院鑑定死
    亡與癲癇之因果關係，經該院哈鐵木爾醫師答覆：一、癲癇
    發作為腦部疾病無誤，惟此病可因腦傷、腦病所致之慢性後
    遺症或因長期過度使用酒精而造成。二、癲癇發作可以以手
    腳反覆抽動、緊繃、突然失去張力跌倒、意識喪失，或心臟
    、腸胃道突然失調、失控表現，絕大部分的發作在1.5到3分
    鐘內結束，須持續30分鐘以上才易致死亡。三、由遺體解剖
    ，依學理應無法判定死因為癲癇發作，但可以判定意外窒息
    死亡，癲癇發作須依發作當時的目擊記載判定等語，有該院
    95 年1月16日九五慈醫文字第000141號函檢送之病情說明書
    一份可參，是被告主張被保險人黃進榮係因癲癇發作死亡，
    尚嫌無據，而相驗屍體證明書上雖載：直接引起死亡之原因
    ：窒息死亡；先行原因：癲癇發作致倒地等語，然依上開慈
    濟醫院鑑定結果及解剖報告，均僅認定黃進榮係倒地窒息死
    亡，而未認定係因癲癇發作而跌倒，是上開相驗屍體證明書
    之記載，應係檢察官及法醫師依照黃進榮家屬所述黃進榮跌
    倒之可能原因，所為之推論，尚難以該記載逕認定跌倒係因
    癲癇發作而致。
  (三)末按保險契約率皆為定型化契約，被保險人鮮有依其要求變
    更契約約定之餘地；又因社會之變遷，保險巿場之競爭，各
    類保險推陳出新，故於保險契約之解釋，應本諸保險之本質
    及機能為探求，並應注意誠信原則之適用，倘有疑義時，應
    為有利於被保險人之解釋（保險法第54條第2項參照），以
    免保險人變相限縮其保險範圍，逃避應負之契約責任，獲取
    不當之保險費利益，致喪失保險應有之功能，及影響保險巿
    場之正常發展。意外傷害保險乃相對於健康保險，健康保險
    係承保疾病所致之損失；意外傷害保險則在承保意外傷害所
    致之損失。人之傷害或死亡之原因，其一來自內在原因，另
    一則為外在事故（意外事故）。內在原因所致之傷害或死亡
    ，係指被保險人因罹犯疾病、細菌感染、器官老化衰竭等身
    體內部因素所致之傷害或死亡；至外來事故（意外事故），
    則係指內在原因以外之一切事故而言，其事故之發生為外來
    性、偶然性，而不可預見，除保險契約另有特約不保之事項
    外，意外事故均屬意外傷害保險所承保之範圍，有最高法院
    92年度台上字第2710號判決可參；又按保險法第131條所稱
    之意外傷害，乃指非由疾病引起之外來突發事故所致者而言
    。該意外傷害之界定，在有多數原因競合造成傷殘或死亡事
    故之情形時，應側重於「主力近因原則」，以是否為被保險
    人因罹犯疾病、細菌感染、器官老化衰竭等身體內在原因以
    外之其他外來性、突發性（偶然性）、意外性（不可預知性
    ）等因素作個案客觀之認定，並考量該非因被保險人本身已
    存在可得預料或查知之外在因素，是否為造成意外傷殘或死
    亡事故之主要有效而直接之原因（即是否為其重要之最近因
    果關係）而定，有最高法院94年度台上字第1816號判決可參
    。是縱使被告能夠證明黃進榮係因癲癇發作才跌倒，然因癲
    癇發作跟跌倒本身，均尚不至於會導致本件死亡之結果，本
    件黃進榮死亡之直接原因，是其因為跌倒後，頸部碰巧壓在
    殘障椅橫桿上，而致呼吸道受到壓迫才窒息死亡，足認頸部
    碰巧受到殘障椅橫桿之壓迫屬黃進榮死亡之「主力近因」，
    是原告主張黃進榮之死亡，係屬意外，符合系爭保險契約所
    定「非由疾病引起之外來突發事故」定義，堪信為真實。
四、綜上，原告主張依保險契約關係，請求被告給付如主文第一
    項所示之金額及約定利息，為有理由，應予准許。
五、本件事證已臻明確，兩造其餘主張、陳述及所提之證據暨攻
    擊防禦方法，核與本件判決之基礎不生影響，爰不一一詳予
    論述，併此敘明。
據上論結：本件原告之訴為有理由，依民事訴訟法第78條，判決
如主文。
中    華    民    國    95    年    3     月    1     日
                  民事庭法官       蕭一弘
上為正本係照原本作成。
如對本判決上訴，須於判決送達後廿日內向本院提出上訴狀。
中    華    民    國    95    年    3     月    1     日
                  法院書記官       詹益盛


司法院資訊處製作；財團法人民間司法改革基金會備份。
